臺灣高等法院臺南分院刑事判決　　　　　96年度上訴字第38號
上　訴　人　臺灣嘉義地方法院檢察署檢察官
被　　　告　丙○○
選任辯護人　嚴庚辰律師
　　　　　　陳國瑞律師
上列上訴人因被告詐欺等案件，不服臺灣嘉義地方法院九十五年
易字第四九一號中華民國九十五年十二月五日第一審判決（起訴
案號：臺灣嘉義地方法院檢察署九十五年偵字第四三六七號；併
辦案號：台灣嘉義地方法院檢察署九十五年偵字第五九三○號）
，提起上訴，本院判決如下：
    主  文
原判決撤銷。
丙○○共同連續犯行使業務登載不實文書罪，處有期徒刑壹年貳
月，減為有期徒刑柒月；又共同連續犯使公務員登載不實罪，處
有期徒刑壹年貳月，減為有期徒刑柒月；又幫助犯詐欺得利罪，
處有期徒刑壹年貳月，減為有期徒刑柒月，應執行有期徒刑壹年
捌月。
    事  實
一、甲○○部分（起訴部分：九十五偵字第四三六七號）：
  (一)丙○○與溫明正、丁○○、甲○○、乙○○（以上四人由檢
    察官另行偵辦）均明知甲○○未具身心障礙資格，竟共同基
    於業務登載不實、行使業務登載不實文書及使公務員登載不
    實犯意，丙○○並基於幫助他人犯詐欺得利罪故意，由甲○○持其向戶籍地雲林縣口湖鄉公所申請身心障礙者鑑定表及
    健保卡，交予溫明正，再由溫明正找來人頭丁○○，自民國
    （下同）九十三年八月十八日至九十三年九月十四日止，由
    丙○○連續六次，除第一次帶同丁○○假冒甲○○至嘉義榮
    民醫院外，其餘五次由丙○○假冒甲○○名義，接受掛號看
    診，並申請身心障礙者鑑定，後由任職該醫院家庭醫學科醫
    師，為從事業務之人「乙○○」醫師，在其業務上作成上開
    身心障礙者鑑定表，為不實「符合等級、不需要重新鑑定」
    等內容填載，再利用不知情該醫院人員，以該醫院名義函送
    雲林縣政府社會局，而為行使，並使雲林縣政府社會局，將
    上開不實事項，登載於其職務上所掌管公文書，而於據以核
    發甲○○身心障礙手冊，甲○○因此取得該局所製發身心障
    礙手冊，並終身不必再接受重新鑑定，足以生損害於主管機
    關核發身心障礙手冊正確性。
  (二)嗣溫明正向甲○○收取新台幣（下同）十三萬元仲介費，並
    從中抽取六萬元，交付丙○○，作為陪同鑑定代價，及給付
    丁○○代替鑑定費用三萬元。甲○○並於九十四年三月三日
    持該手冊，據以申請減免Ｐ九－○五三九號小客車使用牌照
    稅，使國家監理機關陷於錯誤，致其因而獲得減免汽車使用
    牌照稅一萬餘元不法利益。
二、戊○○部分（併案部分：九十五年偵字五九三○號）：
　　另溫明正、丙○○均明知戊○○並無身心障礙情事，竟由丙○○陪同戊○○，於九十三年七月十六日，至嘉義榮民醫院
    看診，申請心障者鑑定，由該院家醫科乙○○醫師，在其職
　　務上所掌身心障礙者鑑定表，為不實「符合等級、不需要重
　  新鑑定」等內容填載，再由丙○○於七月二十日、二十八日
    冒戊○○名義給乙○○看病，並於七月二十日利用不知情該
    醫院人員，以該醫院名義函送台中縣政府社會局而為行使，
    並使台中縣政府社會局，將上開不實事項登載於其職務上所
    掌管公文書，而於九十三年七月廿八日，據以核發戊○○身
    心障礙手冊，戊○○因此取得該局所發身心障礙手冊（輕度
    肢障），並終身不必再接受重新鑑定，足生損害於主管機關
    核發身心障礙手冊正確性。
三、案經臺灣高雄地方法院檢察署檢察官自動檢舉呈請臺灣高等
    法院檢察署令轉臺灣嘉義地方法院檢察署檢察官偵查起訴。
    理  由
甲、證據能力部分：
一、按被告以外之人於偵查中向檢察官所為陳述，除顯有不可信
    之情況者外，得為證據；又被告以外之人於審判外陳述，雖
    不符前四條規定，而經當事人於審判程序同意作為證據，法
    院審酌該言詞陳述或書面陳述作成時情況，認為適當者，亦
    得為證據；當事人、代理人或辯護人於法院調查證據時，知
    有第一百五十九條第一項不得為證據之情形，而未於言詞辯
    論終結前聲明異議者，視為有前項同意，刑事訴訟法第一百
    五十九條之一第二項、同條之五分別定有明文。
二、本件證人戊○○於警訊陳述，雖屬被告以外之人審判外陳述
    。然證人戊○○於本院上訴審已以證人身分具結陳述，並予
    被告及辯護人詰問機會，則法院即非不得就渠於審判外陳述
    及於審判中以證人身分所為陳述，斟酌案內其他調查證據資
    料，本於經驗法則及論理法則，作合理比較而為取捨判斷，
    此為實質證據價值自由判斷問題（九十六台上一六七七號判
    決參照）。是證人戊○○於審判外陳述，既經被告及辯護人
    對渠詰問，且無證據顯示渠審判外陳述，非出於任意性，則
    依刑事訴訟法第一百五十九條之二暨釋字五八二號解釋，證
    人戊○○於審判外陳述，自均有證據能力。至於證人溫明正
    、丁○○、甲○○警偵訊供述部分，業經被告認罪，並同意
    其審判外陳述作為證據，依上規定，在警訊供述，無顯不可
    信情況，自得為證據，核先說明。
乙、實體部分：
一、上開事實，關於業務登載不實、行使業務登載不實文書、使
    公務員登載不實等犯行及乙○○亦為共犯部分，業據被告坦
    承不諱，核與共犯溫明正、丁○○、甲○○於警詢及偵查中
    供述相符。又共犯甲○○，於九十五年四月十三日，經財團
    法人天主教聖馬爾定醫院重新診斷結果，認甲○○主訴：左
    大腿疼痛，延伸至小腿，神經學檢查，均無異常發現等語，
    因認甲○○『非』「符合身心障礙等級」所列障礙類別，且
    不需要重新鑑定，有該院九十五年四月十九日函附甲○○身
    心障初次鑑定報告在卷可憑（詳九十四年發查他字一三九號
    卷八五至八七頁）。另證人戊○○於上訴審送請中國醫藥大
    學附設醫院鑑定結果認：戊○○右側肩關節，肘關節及腕關
    節主動及被動活動角度正常無受限，右上肢並無明顯肌肉萎
    縮，但肌力稍差，右上肢肌力為四分等語，有該院九十六年
    七月廿七日函附鑑定報告在卷可憑（詳上訴卷六○至六一頁
    ）。是益證共犯乙○○對證人甲○○及戊○○二人所為身心
    障礙鑑定不實甚明。又證人戊○○證稱及證人即替甲○○至
    嘉義榮民醫院予乙○○醫師鑑定之黃練全均證稱僅被丙○○
    帶去給莊醫師看過「一次」，而被告丙○○亦承認其等二人
    均僅去醫院「一次」，戊○○部分另外二次、甲○○部分另
    外五次均僅由被告冒其二人之名義去看病，由乙○○醫師看
    病拿藥（見本院卷96年8月30日、9月20日審判筆錄），且觀
    之另外幾次看病之種類有「足癬、喉嚨痛…等與鑑定事項無
    關之病症」，徵之上情，欲申請身心障礙鑑定者均僅去醫院
    給乙○○看一次，其餘數次均由被告丙○○冒其等名義即可
    拿不同之藥品，且均由被告交予乙○○鑑定資料即可取得鑑
    定表，已見被告與醫師乙○○間應有犯意之聯絡。況戊○○
    經鑑定「右上肢」無障礙，且戊○○亦自承雙手均「未開過
    刀」，然乙○○到庭證稱因戊○○右手開過刀，所以記載「
    右手肘關節骨折手術」，唯經命乙○○當庭檢視戊○○右手
    何處開過刀，又未能指出戊○○究竟何處開過刀（見本院卷
    第九十三、九十四頁），顯見乙○○明知戊○○右手肘未開
    過刀，無「右手肘關節骨折手術」之情事，竟仍昧其專業為
    虛偽之記載，讓戊○○可取得殘障鑑定表，凡此，在在足證
    乙○○與被告間確實有犯意之聯絡及行為之分擔。至被告雖
    否認與乙○○就業務登載不實、行使業務登載不實文書及使
    公務員登載不實等為共犯，惟本件已有嘉義榮民醫院病歷、
    健保門診就醫記錄明細表、財團法人天主教聖馬爾定醫院身
    心障礙鑑定結果表、甲○○身心障礙者鑑定表影本、身心障
    礙手冊影本在卷可憑。足見被告所辯，不足採信。被告犯行
    ，事證明確，堪以認定。
二、關於刑法修正部分：
　(一)按刑法第二條第一項但書，係適用最有利於行為人法律，既
  　曰法律，自較刑範圍為廣，比較時應就罪刑有關共犯、未遂
    犯、連續犯、牽連犯、結合犯及累犯加重、自首減輕、暨其
    他法定加減原因、與加減例等一切情形，綜其全部結果，而
    為比較，再適用有利於行為人法律處斷（二十四上字四六三
    四號判例參照）。又犯罪在刑法施行前，比較裁判前法律孰
    為有利於行為人時，應就罪刑有關一切情形，比較其全部結
    果，而為整個適用，不能割裂而分別適用有利益條文（二十
    七上字二六一五號判例參照）。
  (二)至刑法第二十八條共同正犯（修正後規定較有利被告）、第
    五十六條（修正前規定較有利被告）、第五十一條第五款定
    應執行刑（修正前規定較有利被告），雖均修正，然綜合其
    修正內容，比較修正前後規定，基於法律整體適用原則，以
    修正前規定，較有利被告。爰依刑法第二條第一項但書，均
    適用修正前刑法規定。
三、論罪部分：
  (一)公務員修正部分：
　1.查被告行為後，刑法業經修正公布，於九十五年七月一日生
  　效施行，其中刑法第十條第二項將原本所規定「稱公務員者
    ，謂依法令從事於公務之人員」。修正為「稱公務員者，謂
    下列人員：一、依法令服務於國家、地方自治團體所屬機關
    而具有法定職務權限，以及其他依法令從事於公共事務，而
    具有法定職務權限者。二、受國家、地方自治團體所屬機關
    依法委託，從事與委託機關權限有關之公共事務者」。依其
    立法說明，「公務員在刑法所扮演之角色，有時為犯罪之主
    體，有時為犯罪之客體，為避免因具有公務員身分，未區別
    其從事職務之種類，即課予刑事責任，而有不當擴大刑罰權
    之情形，故宜針對公務性質檢討修正。第一款前段所謂『依
    法令服務於國家、地方自治團體所屬機關』係指國家或地方
    自治機關所屬機關中依法令任用成員。故其依法代表、代理
    國家或地方自治團體處理公共事務者，即應負有特別保護義
    務及服從義務。至無法令執掌權限者，縱服務於國家或地方
    自治團體所屬機關，並未負有前開特別保護義務及服從義務
    ，即不應認其為刑法上公務員」，目的顯在於將從事私經濟
    行為為主要業務公立醫院、公營事業機構人員，排除在刑法
    公務員範圍外，使其法律地位與私立醫院、民營機構人員相
    同，以趨合理。
  2.參酌「公立學校及公立醫院，雖亦為國家或地方自治團體所
    屬機關，惟非依法行使公權力中央或地方機關，其從事該學
    校或醫院行政工作人員以及教師與醫師等，不屬於第一款前
    段之身分公務員。惟從事該學校或醫院行政工作人員、教師
    、醫師等以及公營事業員工，得否視其為第一款後段授權公
    務員？則宜視其是否依法令，負有一定公共事務處理權限而
    定。如依政府採購法規定承辦兼辦採購行為，採購內容縱僅
    涉及私權或私經濟行為事項，惟因公權力介入甚深，仍宜解
    為有關公權力公共事務（參閱甘添貴：公務員概念重新界定
    與連續犯刪除對司法實務影響）。依上說明，公立醫院醫師
    ，如未依政府採購法規定，承辦或兼辦採購行為，即不屬於
    新修正刑法所規定公務員。
  3.查共犯乙○○於行為時，雖任嘉義榮民醫院家庭醫學科醫師
    ，惟本件其所為登載不實、行使登載不實文書部分，均與依
    政府採購法規定，承辦兼辦採購無關，自難認共犯乙○○，
    係新修刑法所定公務員。是被告與共犯乙○○等所為登載不
    實、行使登載不實文書部分，依行為時法，應論以刑法第二
    百十六條、第二百十三條行使公務員登載不實文書罪，法定
    刑為「處一年以上七年以下有期徒刑」，依裁判時法，應論
    以刑法第二百十六條、第二百十五條行使業務登載不實文書
    罪，法定刑為「處三年以下有期徒刑、拘役或五百元以下罰
    金」，自以適用刑法第二百十六條、第二百十五條規定，有
    利於被告。
　(二)次查被告基於幫助他人犯罪故意，而替未具身心障礙資格甲○○及戊○○申請身心障礙手冊，其中共犯甲○○取得身心
    障礙手冊後，並供共犯甲○○作為詐騙之用，然被告未參與
    詐欺犯行構成要件實施。核被告所為，分係犯刑法第二百十
    六條、刑法第二百十五條「行使業務登載不實文書罪」、刑
    法第二百十三條「使公務員登載不實罪」及刑法第三十條第
    一項、刑法第三百三十九條第二項「幫助詐欺得利罪」。又
    被告先後帶證人丁○○及戊○○，前往醫院為不實鑑定，而
    取得不實發身心障礙手冊，時間緊接，手法相同，顯係基於
    概括犯意反覆為之，為連續犯，所行使業務登載不實文書罪
    」及「使公務員登載不實罪」，應依修正前刑法第五十六條
    規定，論以一罪，並依法加重其刑。又被告所犯行使業務登
    載不實及使公務員登載不實罪，被告其為業務登載不實後，
    復持以行使，其業務登載不實低度行為，為行使高度行為所
    吸收，不另論罪。又被告所為行使業務登載不實文書、使公
    務員登載不實罪部分，與共犯丁○○、溫明正、甲○○、乙○○間，彼此間有犯意聯絡，行為分擔，均為共同正犯；又
    被告其行使業務登載不實文書罪部分，係利用不知情嘉義榮
    民醫院人員，以該醫院名義函送雲林縣政府社會局及台中縣
    政府社會局，而為行使，均為間接正犯。被告所為幫助詐欺
    得利罪部分，應依刑法第三十條第二項規定減輕其刑。
  (三)關於併案部分：即被告明知戊○○無身心障礙情事，竟由丙○○陪同戊○○，於九十三年七月二十日，至嘉義榮民醫院
    門診，申請心障者鑑定，由該院家醫科乙○○醫師，在其職
　　務上所掌身心障礙者鑑定表，為不實「符合等級、不需要重
　  新鑑定」等內容填載，再利用不知情該醫院人員，以該醫院
    名義函送台中縣政府社會局而為行使，並使台中縣政府社會
　  局，將上開不實事項登載於其職務上所掌管公文書，而於九
    十三年七月廿八日，據以核發戊○○身心障礙手冊，戊○○
    因此取得該局所發身心障礙手冊（輕度肢障），並終身不必
    再接受重新鑑定，足生損害於主管機關核發身心障礙手冊正
    確性」部分。此部分犯行，核與起訴部分，有連續犯裁判上
    一罪關係，為起訴效力所及，本院自應併予審酌。
  (四)至被告所犯三罪，犯意各別，所犯為構成要件不同罪名，應
    分論併罰。檢察官認被告所為，係犯使公務員登載不實，復
    行使該登載不實公文書及詐欺得利罪，並認被告所犯三罪，
    係牽連犯及共犯乙○○係不知情，均有所誤會，併此敘明。
四、原審以被告罪證明確，因予論罪科刑，固非無見。惟查：(一)
    被告尚帶同證人戊○○，前往嘉義榮民醫院家庭醫學科，給
    予乙○○醫師看診，並因而取得不實身心障礙手冊，此部分
　　與起訴部分，有連續犯裁判上一罪關係，為起訴效力所及，
　  原審未及審酌，自有未洽。(二)又被告帶同丁○○冒名甲○○
    ，至嘉義榮民醫院，接受嘉義榮民醫院家醫科醫師乙○○看
    診，並據以為業務登載不實等犯行，雖經被告坦承，然被告
    供詢迴護共犯，犯後態度不佳，然原審竟就被告所犯行使業
    務登載不實文書罪、使公務員登載不實罪、幫助犯詐欺得利
　　，均僅各量處有期徒刑三月，定其應執行刑為有期徒刑六月
　  ，並得予易科罰金，顯屬輕縱，不符罪刑相當原則，即有未
    當。(三)又被告所犯三罪，均係於九十六年四月廿四日前所為
    ，合於中華民國九十六年罪犯減刑條例第二條第一項第三款
    減刑條件，原審未及適用，尚有未洽。檢察官上訴意旨，指
    摘及此，為有理由。自應由本院將原判決撤銷改判。爰審酌
    被告為獲取利益，竟與溫明正、丁○○、甲○○、乙○○等
    人，共同取得甲○○、戊○○二人不實身心障礙手冊，並幫
    助甲○○詐欺得利，行為殊屬非是，惟被告犯罪所得為六萬
    元，亦僅幫助甲○○獲得減免一萬餘元不法利益，暨被告為
    專科畢業學歷、有固定工作、已婚有三子女等一切情狀，分
    別量處如主文第二項所示之刑，均依中華民國九十六年罪犯
    減刑條例第二條第一項第三款規定，就被告所犯三罪宣告刑
    （各處有期徒刑一年二月），各減為有期徒刑七月，並定其
    應執行刑，為有期徒刑一年八月，以資懲儆。
五、公訴意旨另以：共犯甲○○，於九十四年三月三日持上開身
    心障礙手冊據以申請減免Ｐ九－○五三九號小客車使用牌照
    稅而行使，因認被告所為並涉刑法第二百十六條、第二百十
    四條行使使公務員登載不實文書罪嫌云云。惟查：(一)身心障
    礙手冊，係刑法第二百十二條所規範關於品行、能力、服務
    等類證書，為特種文書，非刑法第二百十一條、第二百十四
    條所規範公文書。是被告此部分所為，自不該當刑法第二百
    十四條使公務員登載不實，或刑法第二百十六條、第二百十
    四條行使使公務員登載不實文書罪。(二)又上開身心障礙手冊
    ，係由權責機關所核發，非偽造或變造，亦不構成刑法第二
    百十二條偽變造特種文書，或刑法第二百十六條、第二百十
    二條行使偽變造特種文書罪甚明。惟起訴意旨，認該部分犯
    行，與上開論罪部分，有裁判上一罪關係，爰不另為無罪諭
    知，併此敘明。
丙、由本院所調查之新證據，即證人戊○○、丁○○於本院之證
    述及被告之供述，足以認定乙○○與被告間有犯意之聯絡及
    行為（詳乙一），乙○○部分應由檢察官另行偵辦。
據上論斷，應依刑事訴訟法第三百六十九條第一項前段、第三百
六十四條、第二百九十九條第一項前段，刑法第二條第一項但書
、第二十八條（修正前）、第五十六條（修正前）、第三十條第
一項、第二項、第二百十六條、第二百十五條、第二百十三條、
第三百三十九條第二項、第五十一條第五款（修正前），刑法施
行法第一條之一第一項、第二項前段，中華民國九十六年罪犯減
刑條例第二條第一項第三款，判決如主文。
本案經檢察官郭珍妮到庭執行職務。
中　　華　　民　　國　　96　　年　　10  　月　　4　 　日
                  刑事第六庭    審判長法　官  蔡崇義
                                      法　官  杭起鶴
                                      法　官  董武全
以上正本證明與原本無異。
共同連續行使業務登載不實文書罪部分，如不服本判決，應於收
受本判決後十日內向本院提出上訴書狀。其未敘述上訴理由者並
得於提起上訴後十日內向本院補提理由書狀（均須按他造當事人
之人數附繕本）「切勿逕送上級法院」。
其餘部分被告不得上訴，檢察官如不服本判決，應於收受本判決
後十日內向本院提出上訴書。其未敘述上訴理由者並得於提起上
訴後十日內向本院補提理由書。
　　　　　　　　　　　　　　　　　　　書記官  許美惠
中　　華　　民　　國　　96　　年　　10　　月　　4 　　日
附錄法條：
刑法第二百十三條。
公務員明知為不實之事項，而登載於職務上所掌之公文書，足以
生損害於公眾或他人者，處一年以上七年以下有期徒刑。
刑法第二百十四條
明知為不實之事項，而使公務員登載於職務上所掌之公文書，足
以生損害於公眾或他人者，處三年以下有期徒刑、拘役或五百元
以下罰金。
刑法第二百十五條。
從事業務之人，明知為不實之事項，而登載於其業務上作成之文
書，足以生損害於公眾或他人者，處三年以下有期徒刑、拘役或
五百元以下罰金。
刑法第二百十六條。
行使第二百十條至第二百十五條之文書者，依偽造、變造文書或
登載不實事項或使登載不實事項之規定處斷。
刑法第三百三十九條。
意圖為自己或第三人不法之所有，以詐術使人將本人或第三人之
物交付者，處五年以下有期徒刑、拘役或科或併科一千元以下罰
金。
以前項方法得財產上不法之利益或使第三人得之者，亦同。
前二項之未遂犯罰之。
